最高法院刑事判決　　　　　　一○○年度台上字第五一五八號
上　訴　人　簡國樑
選任辯護人　王炳輝律師 
　　　　　　林春榮律師
　　　　　　江銘栗律師
上列上訴人因違反公職人員選舉罷免法案件，不服台灣高等法院
台中分院中華民國一００年六月二十一日第二審判決（一００年
度選上訴字第一五號，起訴案號：台灣南投地方法院檢察署九十
九年度選偵字第五０、五八號），提起上訴，本院判決如下：
    主  文
上訴駁回。
    理  由
按刑事訴訟法第三百七十七條規定，上訴於第三審法院，非以判
決違背法令為理由，不得為之。是提起第三審上訴，應以原判決
違背法令為理由，係屬法定要件。如果上訴理由書狀並未依據卷
內訴訟資料，具體指摘原判決不適用何種法則或如何適用不當，
或所指摘原判決違法情事，顯與法律規定得為第三審上訴理由之
違法情形，不相適合時，均應認其上訴為違背法律上之程式，予
以駁回。本件原審經審理結果，認上訴人簡國樑有原判決事實欄
所載共同對於有投票權之李金城交付茶葉禮盒一組（二罐），而
約其投票權為一定行使之犯行，事證明確，因而維持第一審論上
訴人以共同對於有投票權之人交付賄賂，而約其投票權為一定行
使罪，處有期徒刑三年二月及為相關從刑宣告之判決，駁回上訴
人在第二審之上訴。已詳敘調查、取捨證據之結果及憑以認定犯
罪事實之心證理由，對上訴人事後否認犯行之供詞及其所辯各節
認非可採，亦詳加指駁。從形式上觀察，原判決並無足以影響判
決結果之違法情形存在。上訴人上訴意旨略以：(一)、李金城於偵
查中證稱：上訴人與一名年約四、五十歲之女子交付茶葉禮盒給
伊云云。然證人林木水於法務部調查局南投縣調查站（下稱調查
站）陳稱：民國九十九年間未賣過茶葉給上訴人、李新覺、呂萬
春等語。經搜索上訴人之住處及服務處，亦未發現與「旺興茶行
」茶葉禮盒相同之禮盒，無從證明扣案茶葉禮盒係上訴人向林木
水購買後，交付予李金城以行賄。原判決採信李金城前揭陳述作
為論罪依據，違背證據法則，有判決適用法則不當之違法。(二)、
證人李生在調查站陳稱：上訴人不曾於九十九年四至五月間至伊
住處拜票，二個茶葉空罐之來源係於同年六月十日往前推算一個
多月前，一名年約五十歲男子到伊家中拜票請求支持而贈送等語
；證人李本棟亦陳稱：上訴人於九十九年四、五月間未到伊住處
拜票等語。而李生、李本棟與李金城比鄰而居，何以上訴人僅向
李金城拜票，而未向李本棟等人拜票？則李金城所稱：上訴人至
伊家中拜票云云，不足採信，原審採為論罪科刑之基礎，違背經
驗法則，有判決適用法則不當之違法。(三)、檢舉人化名「田成」
於調查站陳稱：上訴人於九十九年四、五月間分別由李新覺、呂
萬春陪同送茶葉給有投票權之里民云云；與李金城所稱：上訴人
與一個年約四十、五十歲女人一起來，以茶葉向其買票等證詞已
相互矛盾。又候選人如要買票，中間牽線之人必與受賄者熟識，
乃李金城卻證稱不認識該名女子，則其所言是否可信，亦非無疑
。原判決未予究明，有調查職責未盡及判決不備理由之違法。(四)
、茶葉禮盒一組係「可以金錢計算之財物」，應依刑法第一百四
十三條第二項規定宣告沒收。原判決援引公職人員選舉罷免法第
九十九條第三項規定予以沒收，有判決適用法則不當之違法。(五)
、檢察官提起二審上訴之理由書敘明：收受賄賂之李金城，係犯
刑法第一百四十三條第一項之投票受賄罪，其收受之賄賂應依同
條第二項之規定，宣告沒收之，不得再依公職人員選舉罷免法第
九十九條第三項規定沒收等情，原審就此，未予說明是否有理由
，有已受請求之事項未予判決之違法。(六)、李秀玉於調查站雖陳
稱：九十九年四月底，上訴人至其住處交付茶葉禮盒及一張上訴
人之競選名片云云。然洪森鵬證稱：伊於九十九年五月六日製作
第一批上訴人之宣傳文宣，尚未印製抽籤結果之號碼，李秀玉所
稱交付名片之時間與洪森鵬所述顯然不符，且李秀玉係縣議員廖
梓佑之助理，支持上訴人之參選對手陳國大，是否因而栽贓？又
李金城於第一審證稱：伊對於是否收到上訴人所送之茶葉禮盒一
事不復記憶，伊現在之記憶不是很好等語，則上訴人始終否認有
向李金城行賄買票之事實，應屬可採，原判決對於前揭有利於上
訴人之證據既未採信，又未說明不採之理由，亦有判決不備理由
之違法。(七)、原判決在無任何補強證據下，僅憑李金城之證述及
在李金城住處查扣之茶葉禮盒資為論罪之基礎，採證有違證據法
則。且該禮盒是否為林木水經營之「旺興茶行」所出售，其價值
為何？原判決事實欄並未記載明確，卻於理由內引用證人林木水
於調查站所證：扣案茶葉禮盒一組係其所經營之「旺興茶行」售
出，該茶葉禮盒最低為新台幣（下同）三百元等語，資為認定在
證人李金城住處扣得之茶葉禮盒價值為三百元云云。然證人林木
水亦同時證稱：無法以茶葉罐判斷是否為其旺興茶行售出等語，
則原判決事實所認定扣案茶葉空罐所裝之茶葉係「旺興茶行」所
販售，價值三百元等情，與證據資料不相適合，有證據上之理由
矛盾及理由不備之違法等語。惟查：(一)、採證認事、取捨證據及
證據證明力之判斷，乃事實審法院之職權，苟其採證認事之論斷
無違證據法則，即不容指為違法。原判決認定上訴人有本件犯行
，係依：(1)上訴人自承登記為南投縣草屯鎮第十九屆鎮民代表選
舉第四選區之候選人，證人李金城則為該選舉區之有投票權人等
情，並參酌南投縣選舉委員會九十九年六月六日投選一字第０九
一一五０一七八一號公告、九十九年九月一日投選一字第０九九
一一０一一０四０一號函附南投縣草屯鎮第十九屆鎮民代表選舉
第四選區候選人登記書。(2)證人李金城於偵查及第一審證稱：上
訴人夥同一女子前往其住處，由該名女子交付茶葉禮盒及上訴人
之競選文宣，上訴人對其致意。(3)在證人李金城住處扣得印有「
旺興茶行」茶葉禮盒一組（二罐）。(4)證人林木水（即旺興茶葉
行負責人）在調查站及偵查中雖證稱：無法確定該茶葉禮盒係其
所經營茶行販售，但如係其茶行所販售上開茶葉禮盒，最低價格
為三百元等語等證據資料（見選他字第七三號卷第六十四、六十
五、六十八、六十九頁）；另以證人李金城亦因收受上開茶葉涉
犯投票受賄罪，經檢察官為職權不起訴處分（按原判決第十二頁
第八列誤載為緩起訴處分），已受有刑事訴追之訟累，且其與上
訴人間並無怨隙，自無為損人不利己之指述之理，且倘其欲構陷
上訴人，直接指證扣案茶葉禮盒係上訴人親自交付即可，無須編
造上訴人係與某成年女子一同前來等情節；而上訴人係擔任草屯
鎮農會理事長，賄選係違法之情事，如欲購買茶葉以行賄，無自
行購入之理。是證人林木水於偵查所證：其沒有賣過茶葉給上訴
人等語（見選他字第七三號卷第六十九頁），無從為上訴人有利
之證明。至上訴人住處雖未扣得與查獲禮盒相同種類之物品，然
調查站人員係於九十九年六月十日上午八時許，前往上訴人在草
屯鎮○○路○段四七號住處搜索，距證人李金城所證上訴人向其
行賄之同年五月間某日，已有相當時日，且該次選舉係於同年六
月十二日投票，距搜索日期僅有二日，故搜索時相關競選活動已
近尾聲，是未能搜獲賄選之相關物品，亦屬事理之常，不能以未
在上訴人住處查獲相同之茶葉禮盒，即為有利上訴人之證明，而
該裝置二罐茶葉之禮盒，較一般選舉期間常見之面紙、紙扇等宣
傳贈品而言，具有相當之價值，堪認李金城予以收受，顯與投票
權之行使有對價關係等情。其說明俱與卷存之證據資料相符，論
斷亦無違背經驗及論理等證據法則。不容指為違法。(二)、原判決
已說明：證人李生（另案經第一審法院以九十九年度選易字第四
號協商判決判處有期徒刑一月確定）於調查站詢問時陳稱：一個
多月前（即九十九年五月十二日詢問前一個多月）某日晚間八時
許，有一名五十多歲男子前來其家幫上訴人拜票，並致贈一斤茶
葉，但並非上訴人等語（見選他字第七三號卷第四十五頁）；於
偵查中證稱：伊認識上訴人，在其住處扣得茶葉罐係一個月前某
日晚間八時許，有一不知名成年男子來其家，當時伊在看電視，
該名男子拿二罐茶葉給伊，說拜託支持「國樑」，伊確定不是上
訴人來拜票等語（見選他字第七三號卷第五十一至五十二頁）；
證人李本棟（另案經第一審法院以九十九年度選易字第四號協商
判決判處有期徒刑一月確定）於調查站及偵查中證稱：一個月前
某日約有三、四個人來伊家拜票，其中一名男姓走進客廳致贈阿
里山茶葉禮盒及上訴人之宣傳文宣，拜託伊及家人支持上訴人，
伊不知何人致贈，亦無法辨識是否上訴人親自致贈，但交付禮盒
者確係拜託伊投票支持上訴人等語（見選他字第七三號卷第五十
五、五十六、六十、六十一頁），固均證稱確有收到茶葉禮盒並
請渠等支持上訴人，然證人李生證稱：該人並非上訴人，證人李
本棟稱：不能辨識是否上訴人，且另有三、四個人前來各語，足
徵前去為上訴人行賄者並非上訴人本人，其情節與證人李金城證
述上訴人於其他時間向伊行賄過程尚屬有別，自難因此即認證人
李金城之證述有瑕疵，而不足採信（見原判決第十一頁）。其此
部分說明，衡諸經驗及論理等證據法則俱無違背，不容任指為違
法，上訴人徒憑己意，再事爭辯，並非第三審上訴之合法理由。
(三)、原判決並未採用化名「田成」者於調查站之證言資為認定上
訴人犯罪事實之基礎，且「田成」知悉上訴人涉嫌賄選係經其友
人告知，並非親自目睹（見選他卷第四頁），則原判決採信證人
李金城所證：上訴人係由一名女子陪同前往致贈茶葉等語，並無
矛盾可言。又上訴人與李金城既係舊識（見第一審卷第二十五頁
上訴人之供詞），則上訴人由一名與李金城不相識之女子陪同前
往賄選，亦無背於常情，不容任指採證違背證據法則，而據為第
三審上訴之合法理由。(四)、公職人員選舉罷免法第九十九條第三
項規定：「預備或用以行求期約或交付之賄賂，不問屬於犯人與
否，沒收之。」採絕對義務沒收主義，祇要係預備或用以行求期
約或交付之賄賂，不論是否屬於被告所有或已否扣案，法院均應
宣告沒收，並無自由裁量之餘地。但如其賄賂已交付予有投票權
之人收受，因收受者係犯刑法第一百四十三條第一項之投票受賄
罪，其所收受之賄賂應依同法條第二項規定沒收之，如全部或一
部不能沒收時，追徵其價額。故犯投票行賄罪者，其已交付之賄
賂固應依刑法第一百四十三條第二項之規定，於其對向共犯所犯
投票受賄罪之從刑宣告沒收、追徵，而毋庸再依首揭規定重複宣
告沒收。但若收受賄賂者所犯投票受賄罪嫌，業經檢察官依刑事
訴訟法第二百五十三條為職權不起訴處分確定者，則收受賄賂者
既毋庸經法院審判，其所收受之賄賂即無從由法院依刑法第一百
四十三條第二項之規定宣告沒收、追徵。刑事訴訟法第二百五十
九條之一雖規定：檢察官依同法第二百五十三條或第二百五十三
條之一為不起訴或緩起訴之處分者，對供犯罪所用、預備或因犯
罪所得之物，以屬於被告者為限，「得」單獨聲請法院宣告沒收
；但其限於供犯罪所用、預備或因犯罪所得之物，且必須「屬於
被告者」，始「得」由檢察官聲請法院宣告沒收，係採相對義務
沒收主義，與前揭公職人員選舉罷免法第九十九條第三項規定「
不問屬於犯人與否」均沒收之，其範圍並不相同。況該法條用語
既曰「得」，而非曰「應」，則檢察官是否依該條規定單獨聲請
法院宣告沒收，仍有裁量權，若檢察官未依上述規定單獨聲請法
院宣告沒收，則法院自仍應依公職人員選舉罷免法第九十九條第
三項之規定，將犯投票行賄罪者所交付之賄賂，於投票行賄罪之
本案予以宣告沒收，始符立法之旨趣。本件受賄者李金城既經檢
察官為職權不起訴（見選偵字第五０號卷第六十七頁），雖不起
訴處分書內敘明將另依刑事訴訟法第二百五十九條之一規定聲請
沒收茶葉禮盒等語。然卷內並無已聲請法院宣告沒收之相關證據
資料，第一審法院檢察署復覆稱：尚未聲請沒收（見原審卷第五
十三頁）。則原判決依公職人員選舉罷免法第九十九條第三項規
定予以宣告沒收，於法並無不合。原判決雖未就檢察官之第二審
上訴理由內關於上開部分之指摘予以說明，要屬理由簡略而已，
不生已受請求之事項而未予判決之違法問題。(五)、原判決並未援
引李秀玉之證述作為認定上訴人有本件犯行之證據，且原判決係
依李金城之證述，憑以認定上訴人於九十五年五月間某日，攜帶
茶葉禮盒及文宣，夥同不詳姓名女子一同前往李金城住處行賄等
情，核與證人洪森鵬於第一審證稱：伊於九十九年五月六日製作
第一批上訴人之宣傳文宣等情並無牴觸。又所謂對於被告有利之
證據不予採納者，應說明其理由，係指該項證據倘予採納，能動
搖原判決所確認之事實，而得據以為有利於被告之認定者而言。
如非此項有利於被告之證據，縱未於判決內說明其不足採納之理
由，因本不屬於上開範圍，仍不得據以為第三審上訴之適法理由
。證人李金城於第一審雖證稱：不記得於九十五年五月間收到茶
葉禮盒之事，伊現在記憶不好云云；然其亦同時證稱：在偵查中
所述實在，沒有說謊，當時文宣是用另一個塑膠袋裝著，是一個
大約四、五十歲女人所交付等語（見第一審卷第八十七、九十頁
）。則原審縱未說明李金城上開所證不記得是否收到上訴人所送
之茶葉禮盒等情，如何無從為上訴人有利之證明，因不足以推翻
原判決綜合其他相關事證所為事實之認定，核與理由不備不相適
合，自不得據為第三審上訴之合法理由。(六)、所謂「補強證據」
，係指除該供述本身之外，其他足以佐證該供述確具有相當程度
真實性之證據而言，所補強者，不以事實之全部為必要，祇須因
補強證據與該供述相互印證，依社會通念，足使犯罪事實獲得確
信者，即足當之。原判決依證人李金城之證述，輔以調查站之人
員確在證人李金城住處扣得茶葉罐禮盒，再參酌上訴人與證人李
金城係舊識，應無設詞誣陷等情，以為補強，而非單憑證人李金
城之證述，為論罪之唯一依據，上訴人此部分顯未依卷存證據資
料執以指摘。又證人林木水已證稱：扣案空茶葉罐係其所經營「
旺興茶行」所販出，其所經營茶葉行販售該茶葉罐之茶葉最低價
為三百元，而卷內又無其他證據足以證明該茶葉罐內之茶葉係他
人所販售，且低於三百元，則原判決依上開事證，認定證人李金
城收受之茶葉禮盒有三百元之價值等情，其說明並無違背證據法
則，亦不容漫指為違法，而據為第三審上訴之合法理由。經核上
訴意旨均係置原判決所為明白論斷於不顧，仍持已為原判決指駁
之陳詞再事爭辯，或就於判決本旨不生影響之事項，任意指摘原
判決違法，難認已符合首揭法定之第三審上訴要件，其上訴違背
法律上之程式，應予駁回。
據上論結，應依刑事訴訟法第三百九十五條前段，判決如主文。
中    華    民    國  一○○  年    九    月  二十二  日
                      最高法院刑事第六庭
                          審判長法官  邵  燕  玲  
                                法官  李  伯  道  
                                法官  孫  增  同  
                                法官  李  英  勇  
                                法官  李  嘉  興  
本件正本證明與原本無異
                                      書  記  官  
中    華    民    國  一○○  年    九    月  二十八  日
                                                      v